臺灣新竹地方法院刑事判決
110年度金簡上字第5號
上  訴  人  臺灣新竹地方檢察署檢察官
被      告  陳玥彤



選任辯護人  許惠君律師
法律扶助基金會                
上列上訴人因被告違反洗錢防制法等案件，不服本院民國109年1
2月31日109年度金簡字第44號刑事簡易判決（起訴案號：109年
度偵字第4899號），提起上訴，本院管轄之第二審合議庭判決如
下：
    主  文
上訴駁回。
陳玥彤緩刑貳年。
    事  實
一、陳玥彤依其社會生活經驗，對於將所申辦之金融帳戶資料交
    予身分不詳之人使用，可能遭他人作為詐欺犯罪之工具有所
    預見，雖尚未達於有意使其發生之程度，惟因需款孔急，仍
    基於縱使如此發生，亦不違背其本意之幫助詐欺取財不確定
    故意，與LINE通訊軟體自稱「陳美雅」之成年人聯繫，談妥
    提供一個帳戶每月可獲得新臺幣(下同)3萬元報酬後，於民
    國108年12月13日下午1時45分許，在嘉義市西區北港路之統
    一便利商店，以店到店方式，將其所申辦之國泰世華商業銀
    行帳號000000000000號帳戶（下稱國泰世華銀行帳戶）之存
    摺、提款卡、密碼及另一玉山銀行之存摺、提款卡等資料，
    寄送予真實姓名年籍不詳之詐欺集團成員使用。嗣該詐欺集
    團成員取得上開國泰世華銀行帳戶資料後，即意圖為自己不
    法之所有，於同年12月15日晚間6時許，以自稱蘇勝通之親
    戚「阿偉」，撥打電話向蘇勝通佯稱因生意往來需借款云云
    ，致蘇勝通陷於錯誤，而於翌(16)日上午11時41分許 ，匯
    款10萬元至上開國泰世華銀行帳戶內。嗣蘇勝通匯款後發覺
    有異，始知受騙，報警循線查獲上情。　　
二、案經蘇勝通訴由臺南市政府警察局新營分局報告臺灣臺南地
    方檢察署檢察官呈請臺灣高等檢察署檢察長核轉臺灣新竹地
    方檢察署檢察官偵查後起訴。
    理  由
一、證據能力部分：
    按被告以外之人於審判外之陳述，雖不符刑事訴訟法第159
    條之1至第159條之4之規定，然經當事人於審判程序同意作
    為證據，法院審酌該言詞陳述或書面陳述作成時之情況，認
    為適當者，亦得為證據；當事人、代理人或辯護人於法院調
    查證據時，知有刑事訴訟法第159條第1項不得為證據之情形
    ，而未於言詞辯論終結前聲明異議者，視為有前項之同意，
    刑事訴訟法第159條之5定有明文。查本判決下列認定事實所
    引用之被告以外之人於審判外所為之供述證據資料（包含人
    證與文書等證據），被告陳玥彤及其辯護人於準備程序時均
    不爭執證據能力（見本院金簡上卷第64頁），迄至言詞辯論
    終結前亦未聲明異議，考量本案證據資料作成時之情況，核
    無違法取證或其他瑕疵，認為以之作為證據應為適當，依刑
    事訴訟法第159條之5第2項規定，均得作為證據。至於非供
    述證據部分，並無違反法定程序取得或其他不得作為證據之
    情形，應認亦有證據能力。
二、實體部分：
㈠、訊據被告陳玥彤對於前揭犯罪事實已坦承不諱（見本院金訴
    卷第39頁、金簡上卷第63、107頁），並據證人即告訴人戴
    勝通於警詢時證述明確（見警卷第1頁），復有臺北市政府
    警察局中正第一分局仁愛路派出所受理刑事案件報案三聯單
    、受理詐騙帳戶通報警示簡便格式表、證人蘇勝通提供之郵
    政跨行匯款申請書影本、被告之國泰世華銀行帳戶基本資料
    及交易明細(查詢期間0000000-0000000)、被告提供之「陳
    美雅」身分證、統一超商交貨便服務單及代收繳款證明翻拍
    照片（見警卷第7-8、9、11-15頁、偵卷第23-24頁）在卷可
    證，足認被告前揭任意性自白與事實相符，本案事證明確，
    被告所為應依法論科。
㈡、法律適用：
　　按刑法上之幫助犯，係對於行為人與正犯有共同之認識，而
    以幫助之意思，對於正犯資以助力，而未參與實施犯罪之行
    為者而言。如未參與實施犯罪構成要件之行為，且係出於幫
    助之意思提供助力，即屬幫助犯，而非共同正犯。被告將本
    案國泰世華銀行帳戶資料提供予不詳詐騙集團成員使用，雖
    使該詐騙集團成員得基於詐欺取財之犯意，向告訴人施以詐
    欺取財之行為，使其因而陷於錯誤匯款至本案國泰世華銀行
    帳戶中，而遂行詐欺取財之犯行，惟被告單純提供銀行帳戶
    供人使用之行為，並不等同於向告訴人施以詐欺之行為，且
    亦無證據證明被告有參與詐欺取財犯行之構成要件行為，是
    揆諸前揭說明，核被告所為，係犯刑法第30條第1項前段、
    第339條第1項之幫助詐欺取財罪。被告基於幫助之犯意而為
    詐欺構成要件以外之行為，為幫助犯，爰依刑法第30條第2
    項規定減輕其刑。　　　　
㈢、駁回上訴之理由：檢察官上訴意旨固以：原審判決漏未論以
    被告涉犯幫助洗錢罪之罪責，適用法律恐有違誤云云。惟按
    ：　
１、洗錢防制法所稱之「洗錢」行為，依第2條之規定，係指：一
    、意圖掩飾或隱匿特定犯罪所得來源，或使他人逃避刑事追
    訴，而移轉或變更特定犯罪所得；二、掩飾或隱匿特定犯罪
    所得之本質、來源、去向、所在、所有權、處分權或其他權
    益者；三、收受、持有或使用他人之特定犯罪所得。並於第
    14條、第15條規定其罰則，俾防範犯罪行為人藉製造資金流
    動軌跡斷點之手段，去化不法利得與犯罪間之聯結。申言之
    ，洗錢防制法之立法目的，在於防範及制止因犯第3條所列
    之特定犯罪而取得或變得之財物或財產上利益及其之孳息，
    藉由包含處置（即將特定犯罪所得直接予以移轉或變更）、
    分層化（即以迂迴層轉、化整為零之多層化包裝方式，掩飾
    或隱匿特定犯罪所得）及整合（即收受、持有或使用他人之
    特定犯罪所得，使之回流至正常金融體系，而得以合法利用
    享受）等各階段之洗錢行為，使其形式上轉換成為合法來源
    ，以掩飾或切斷特定犯罪所得與犯罪之關聯性，而藉以逃避
    追訴、處罰。
２、提供帳戶予他人使用是否構成洗錢行為，依前述說明及同法
    第2條第1、2款之規定，應以其在金流方面能否「掩飾或隱
    匿特定犯罪所得之本質、來源、去向、所在、所有權、處分
    權或其他權益者」，切斷資金與當初犯罪行為之關聯性而定
    。一般針對不特定多數人行騙之詐欺集團，所供被害人將款
    項匯入之帳戶，乃為該詐騙集團「取得」犯罪所得之手段，
    被害人發覺受騙後，即能立即指證其所匯入之特定帳戶，此
    部分之金流透明易查，在形式上無法合法化其所得來源，是
    該帳戶顯不能達到掩飾或隱匿特定犯罪所得之本質、來源之
    作用，當非洗錢防制法第2條第2款所定之洗錢行為甚明。提
    供金融帳戶存摺、金融卡及密碼之行為人，因已將帳戶之存
    摺、金融卡及密碼等物件提供他人使用，失去對自己帳戶之
    實際管領權限，若無配合指示親自提款，即無收受、持有或
    使用特定犯罪所得之情形，且無積極之移轉或變更特定犯罪
    所得之行為，亦非屬洗錢防制法第2條第1款、第3款所稱之
    洗錢行為。
３、洗錢防制法第2條修正之立法說明第3點雖謂「…㈣提供帳戶以
    掩飾不法所得之去向，例如：販售帳戶予他人使用…」等語
    ，似以販售帳戶為洗錢類型之一，然其僅係單純之舉例，並
    未說明何以與掩飾、隱匿之要件相當。而文義解釋為法律解
    釋之基礎，立法者之意思僅屬對構成要件文義之眾多解釋方
    法之一，仍須就法條文字之規範目的及保護利益具體分析。
    一般而言，洗錢防制法第2條第2款之掩飾、隱匿行為，目的
    在遮掩、粉飾、隱藏、切斷特定犯罪所得與特定犯罪間之關
    聯性，是此類洗錢行為須與欲掩飾、隱匿之特定犯罪所得間
    具有物理上接觸關係（事實接觸關係）。而提供金融帳戶金
    融卡及密碼供他人使用，嗣後被害人雖匯入款項，然此時之
    金流仍屬透明易查，在形式上無從合法化其所得來源，未造
    成金流斷點，尚不能達到掩飾或隱匿特定犯罪所得之來源、
    去向及所在之作用，故而，被告提供本案國泰世華銀行帳戶
    之存摺、金融卡及密碼之行為，即非洗錢防制法第2條第2款
    所指洗錢行為，無從成立一般洗錢罪之直接正犯（最高法院
    108年度台上大字第3101號裁定意旨參照）。是被告所為，
    並不該當於洗錢防制法第14條第1項之洗錢罪。　　
４、至於被告所為是否構成幫助洗錢罪部分，經查，最高法院108
    年度台上大字第3101號大法庭裁定揭稱：「特定犯罪之正犯
    實行特定犯罪後，為掩飾、隱匿其犯罪所得財物之去向及所
    在，而令被害人將款項轉入其所持有、使用之他人金融帳戶
    ，並由該特定犯罪正犯前往提領其犯罪所得款項得手，因已
    造成金流斷點，該當掩飾、隱匿之要件，該特定犯罪正犯自
    成立一般洗錢罪之正犯。如提供金融帳戶之行為人主觀上認
    識該帳戶可能作為對方收受、提領特定犯罪所得使用，對方
    提領後會產生遮斷金流以逃避國家追訴、處罰之效果，仍基
    於幫助之犯意，提供該帳戶之提款卡及密碼，以利洗錢之實
    行，應論以一般洗錢罪之幫助犯」。是提供金融帳戶之行為
    人是否成立一般洗錢罪之幫助犯，仍應以主觀上有無認識為
    斷。
５、又幫助他人實行犯罪行為者，為幫助犯。刑法第30條第1項定
    有明文。所謂幫助行為，固包含積極之幫助與消極之幫助，
    但須所幫助之行為，與正犯之行為，具有直接關聯性，始能
    成立幫助犯（最高法院98年度台上字第5999號判決意旨參照
    ）。茲查，近年來詐欺事件恆傳，政府相關機關為防止民眾
    遭到詐欺集團成員矇騙致生損害，透過各種宣傳途徑，經常
    灌輸民眾當前詐欺集團慣用之詐欺手法，庶免民眾受害上當
    。其中借用他人之金融帳戶，作為詐欺集團向被害人取得錢
    財之工具，一般智慮健全者大都能理解知曉，並提高防範不
    任意將其個人金融帳戶借予他人使用，避免遭到詐欺集團利
    用其金融帳戶資為詐欺取財之工具，此部分之幫助行為，係
    在於詐欺集團利用其金融帳戶取信被害人，認為係與願意提
    供真實帳戶之所有人進行匯款，而與詐欺行為之助成具有直
    接關聯性。然而，「洗錢」為專業用語，涉及複雜之金融及
    法律概念，一般市井民眾通常無法充分明白理解知曉「洗錢
    」之概念及其範疇，況且行為人提供詐欺集團金融帳戶後，
    得否助成洗錢行為之遂行，端視其後詐欺集團成員款項提領
    方式而有不同，除有行為人於提供金融帳戶時，已對於詐欺
    集團成員以現金提領後，將以層層轉交方式造成金流斷點等
    節有高度認識，始可認其所為與一般洗錢罪具有直接關聯性
    之幫助行為。從而，一般民眾提供金融帳戶（存摺、提款卡
    、密碼）予不熟識之人，其主觀上或有詐欺集團可能會利用
    其提供之金融帳戶，作為向他人詐欺取財工具之直接故意或
    不確定故意，但若謂不問情節均認提供金融帳戶之行為人，
    主觀上均已認識該帳戶可能作為對方收受、提領特定犯罪所
    得使用，對方提領後會產生遮斷金流以逃避國家追訴、處罰
    之效果者，則不無將幫助詐欺行為與幫助洗錢行為之主觀犯
    意等視之，而與前揭最高法院108年度台上大字第3101號大
    法庭裁定意旨有違。　
６、本案被告固然有提供上開國泰世華銀行帳戶予詐騙集團成員
    使用，幫助詐騙集團成員對告訴人詐騙而使告訴人將受騙款
    項匯入被告所提供之上開國泰世華銀行帳戶，嗣旋即遭提領
    一空等情。惟就被告提供帳戶幫助犯罪之目的，尚無證據證
    明係為掩飾、隱匿該等犯罪所得之本質、來源、去向、所在
    ，或使他人逃避刑事追訴而移轉或變更特定犯罪所得之情事
    ；且本件係被告以外之詐騙集團成員所為詐騙行為，而利用
    被告所提供之上開國泰世華銀行帳戶，要求告訴人將詐騙款
    項直接匯入被告上開國泰世華銀行帳戶之行為，屬於該等正
    犯實施詐欺行為之犯罪手段，並非詐騙集團成員於取得財物
    後，另為掩飾、隱匿詐騙所得之行為，亦非被告於詐騙集團
    成員實施詐欺犯罪取得財物後，另行提供帳戶而為之掩飾、
    隱匿。甚且，詐騙集團成員在蒐集人頭帳戶時，尚未實施犯
    罪，被告於提供上開國泰世華銀行帳戶之存摺、金融卡及密
    碼時，特定犯罪既然尚未發生，被害人或犯罪所得還未產生
    ，前置之特定犯罪尚未既遂前，單純提供帳戶是否該當洗錢
    或幫助洗錢罪，即不無疑問。從而，就本案被告提供帳戶幫
    助犯罪之目的，尚無證據係為掩飾、隱匿該等犯罪所得之本
    質、來源、去向、所在，或使他人逃避刑事追訴而移轉或變
    更特定犯罪所得之情事；遑論單純提供帳戶之被告，主觀上
    是否有積極避免使他人受追訴、處罰而對於犯罪所得或利益
    掩飾或隱匿，使之合法化或無法追溯之意思，更非無疑。是
    本院認不能僅因提供帳戶之人對於前置犯罪有所助力，遽論
    其亦應構成後階段之洗錢或幫助洗錢罪嫌。此外，檢察官並
    未具體指出本案被告有何「掩飾、隱匿」犯罪所得之行為內
    容或方式，亦未積極證明被告有參與詐騙集團成員將提領之
    犯罪所得予以掩飾、隱匿，進而營造合法來源之外觀，或使
    其來源無法追溯之行為，更未提出事證證明被告主觀上有何
    「掩飾、隱匿」犯罪所得之犯意，自不能僅因被告提供上開
    國泰世華銀行帳戶之存摺、金融卡及密碼等行為，遽論以洗
    錢之罪責（本院暨所屬法院107年度法律座談會刑事類提案
    第18號法律問題之研討結果亦同是認），是被告於本院審理
    時辯稱其主觀上並無幫助洗錢犯意等語，即非無據。　　　
７、從而，原審以被告犯幫助犯詐欺取財罪，判處拘役30日，如
    易科罰金，以新臺幣1000元折算1日，並以被告關於洗錢部
    分不構成犯罪，且此部分之適用法律亦經檢察官於準備程序
    時當庭更正刪除不再主張一節，雖於犯罪事實部分疏未刪除
    「被告主觀上可預見交付帳戶等資料可能幫助不法犯罪集團
    隱匿詐欺或財產犯罪所得之財物，致使被害人及警方追查無
    門」，然於論罪科刑部分已敘明「本案並無證據證明提供帳
    戶予他人之被告，係知悉他人實施詐欺取財後，另基於為掩
    飾、隱匿犯罪所得之犯意，而為上揭提供之行為。是其提供
    帳戶之行為本身除構成幫助犯詐欺取財罪外，尚難併依洗錢
    罪論處」等語，故認原審前揭犯罪事實漏未刪除幫助洗錢犯
    意部分對於判決本旨尚無影響，其餘認事用法及量刑亦無不
    當，應予維持。從而，檢察官上訴主張被告所為亦成立幫助
    洗錢罪云云，要非可採，其上訴為無理由，應予駁回。
㈣、緩刑部分：查被告前未曾因故意犯罪受有期徒刑以上刑之宣
    告，有臺灣高等法院被告前案紀錄表附卷可稽，其因一時失
    慮，致罹刑典，犯後已坦承犯行，且於原審時與告訴人達成
    和解、賠償告訴人3萬元，有本院109年度附民字第439號和
    解筆錄及公務電話紀錄在卷可參（見本院金訴卷第45-49頁
    ），信其經此偵審程序及科刑宣告後，應知所警惕，當無再
    犯之虞，是本院認上開所宣告之刑，以暫不執行為適當，爰
    依刑法第74條第1項第1款規定，併予諭知緩刑2年，以啟自
    新。
據上論斷，應依刑事訴訟法第455條之1第1項、第3項、第368條
，判決如主文。
本案經檢察官翁貫育提起公訴，由檢察官邱宇謙到庭執行職務。
中    華    民    國   110    年    12    月    23    日
                  刑事第九庭  審判長法  官  黃沛文
                                    法  官  李建慶
                                    法  官  卓怡君
以上正本證明與原本無異。　　　　　　　　　　　　　　　　
不得上訴。　　　
中　　華　　民　　國　　110 　年　　12　　月　　23　　日
                                    書記官  胡家寧